【裁判字號】    92,訴,1632
【裁判日期】    921031
【裁判案由】    殺人未遂等
【裁判全文】
臺灣臺中地方法院刑事判決                        九十二年度訴字第一六三二號
    公  訴  人  臺灣臺中地方法院檢察署檢察官
    被      告  乙○○
右列被告因殺人未遂等案件，經檢察官提起公訴（九十一年度偵字第一九三五、一五
四三一號），本院判決如左：
    主  文
乙○○無罪。
    理  由
一、公訴意旨略以：共同被告戊○○（俟通緝到案，另行審結）因與被害人甲○○間
    素有嫌隙，尚有糾紛未解，於民國九十一年一月十四日二十二時許，騎乘機車經
    過臺中市○○路與建智街口時，發現被害人甲○○在「茶站」茶坊內，遂基於殺
    人之故意，返回家中拿取其未經許可而持有之制式半自動九０手槍一枝（槍枝管
    制編號0000000000號）及子彈六顆前往尋仇，並先以電話邀約被告乙○○、友人丙○○二人前往臺中市○○街與建成路口會合，丙○○乃駕駛被告乙○○女友丁○○出借之車牌號碼九Ｊ—七０九一號自小客車搭載被告乙○○前去
    ，三人於九十一年一月十四日二十二時四十分許會合，再駕車搭載共同被告戊○○，共同被告戊○○於車內就將其與被害人甲○○間之糾紛過節及前往尋仇等情
    均告知被告乙○○等二人，其三人到達上開茶坊後先坐於車內察探店內動靜，見
    茶坊內被害人甲○○有許多朋友在場，共同被告戊○○三人駕車在店外來回繞了
    幾圈後，又一起駕車返回大智路與建成路口，共同被告戊○○下車騎乘機車，丙○○則駕車搭載被告乙○○，三人依約定到臺中市○○街與仁和路口附近土地公
    廟會面，至九十一年一月十四日二十四時許，丙○○有事先行駕車離去，九十一
    年一月十五日凌晨零時五十分許，由被告乙○○騎機車搭載共同被告戊○○返回
    大智路之茶站茶坊前之麵攤等候被害人甲○○離開該店，嗣見被害人甲○○與友
    人己○○出來各自騎機車、駕車離去，共同被告戊○○遂持上開手槍及子彈，由
    具有幫助殺人犯意之被告乙○○騎機車乘載坐於後座之共同被告戊○○，尾隨追
    趕騎機車之被害人甲○○，於九十一年一月十五日凌晨一時二十分許，追至臺中
    市○○路與立德東街口時，坐於後座之共同被告戊○○見時機成熟，即舉槍瞄準
    朝被害人甲○○陸續射擊三發子彈，其中第一槍擊中被害人甲○○之右腰部，子
    彈自左大腿貫穿而出，致其受膀胱破裂、小破裂之傷害，甲○○被槍擊受傷後，
    繼續騎機車左轉立德東街逃命，共同被告戊○○及被告乙○○二人見被害人甲○○仍繼續騎機車逃走，即由被告乙○○騎機車乘載共同被告戊○○左轉立德東街
    尾隨追趕，追至臺中縣大里市○○街時，因甲○○已受到槍傷並不斷大喊救命，
    戊○○、乙○○二人見狀才共乘機車離去，被害人甲○○經由其家人及友人己○○駕車送醫急救，始未發生死亡之結果，案經臺中市警察局第三分局報告偵辦；
    因認被告乙○○涉犯刑法第二百七十一條第二項、第一項殺人未遂之幫助罪嫌云
    云。
二、按犯罪事實應依證據認定之，無證據不得認定犯罪事實；不能證明被告犯罪或其
    行為不罰者，應諭知無罪之判決，刑事訴訟法第一百五十四條第二項、第三百零
    一條第一項分別定有明文。而刑事訴訟法上所謂認定犯罪事實之證據，係指足以
    認定被告確有犯罪行為之積極證據而言，該項證據自須適合於被告犯罪事實之認
    定，始得採為斷罪資料，最高法院二十九年上字第三一０五號著有判例。又認定
    犯罪事實所憑之證據，無論係直接證據或間接證據，其為訴訟上之證明，須於通
    常一般之人均不致有所懷疑，而得確信其為真實之程度者，始得據為有罪之認定
    ，倘其證明尚未達到此一程度，而有合理之懷疑存在，復無其他調查途徑可尋，
    法院即應為無罪之判決，最高法院七十六年臺上字第四九八六號著有判例。
三、公訴人認被告乙○○涉有前開幫助殺人未遂罪嫌，無非係以：右揭犯罪事實已據
    共同被告戊○○於警詢、偵查中供認屬實，核與被害人甲○○於警詢、偵查中之
    指述及證人丙○○、己○○、丁○○等人於警詢中證述之過程大致相符，並有警
    方事後於現場採得之彈殼三顆、彈頭一顆及共同被告戊○○所持有經扣案之制式
    九０手槍與子彈三顆佐證，復經內政部警政署刑事警察局鑑定結果，認扣案手槍
    一枝（槍枝管制編號0000000000號）係加拿大ＤＡＣ廠製九mm之半自
    動制式手槍，槍管內具六條來復線，機械性能良好，具有殺傷力，而在現場採得
    之彈頭一顆與扣案之手槍比對，其來復線紋痕特徵相吻合，係該槍所擊發，另扣
    案之三顆子彈均具殺傷力等情，有該局刑鑑字第０九一００一八七０三號函在卷
    可稽；共同被告戊○○持槍對被害人甲○○連射三槍，顯有殺人犯意，並已著手
    實施殺人之行為，而被告乙○○明知共同被告戊○○持槍尋仇，仍騎機車乘載戊○○追趕被害人，應有幫助之犯意等，資為論據。
四、訊據被告乙○○堅持否認有何前開幫助殺人未遂之犯行，辯稱：伊事先並不知道
    共同被告戊○○有攜帶槍彈，伊騎乘機車搭載共同被告戊○○追趕被害人甲○○
    之時，共同被告突然自後座執持槍枝，朝被害人甲○○連開三槍，伊才知道共同
    被告戊○○有攜帶槍彈，在共同被告戊○○開槍之後，伊愣住了，鎮靜之後還要
    求共同被告戊○○不要開槍，當時共同被告戊○○也愣住了，後來，因為擔心被
    害人甲○○會出事，才又騎乘機車尋找被害人甲○○之行蹤，以確認被害人甲○○之傷勢，並無繼續追殺之意圖，伊事先亦不知道共同被告戊○○會對被害人甲○○開槍等語。
五、經查：
    （一）依據被害人甲○○於偵查中指稱：「我與戊○○有債務糾紛，在他店裡（
          臺中市○○○街美容護膚店）發生肢體衝突，後來約在我中槍十天前左右
          ，戊○○的老闆陳文成約我到他們店裡，晚上八時三十分，我由己○○駕
          車載我過去，小王持槍與戊○○、阿宗三人在店內恐嚇我，不准我再去他
          們店裡鬧，否則要我把打死，小王當時有拿一支手槍指著我，而己○○在
          店外被該店其他人把他押到店裡，我被持槍恐嚇時他有在場，恐嚇完後，
          就讓我們二人離開，約一星期後，他們老闆又打電話叫我過去，我沒有過
          去，過了二天，我就被槍擊了，一月十四日晚上我跟己○○在大智路與健
          智街口泡沫紅茶店發現一部轎車來回出沒十幾次，就請己○○將車號記下
          來，到了凌晨一時左右我們離開，各自騎機車往不同方向行駛，不到一分
          鐘，在仁和路與立德東街，突然聽到一聲槍響，我左大腿大量出血，才知
          道中槍了，轉頭看發現阿宗騎機車載戊○○在後跟隨，戊○○手上拿槍並
          一直追殺我，我轉頭看的時候，他開第二槍，我往前行駛，他又開第三槍
          ，只有第一槍打到我，第二、三槍打到我機車，有一顆打到電池，他們追
          到立德東街與亞洲街口，我大喊救命，他們才不敢追過來。」等語，佐以
          證人己○○於警詢中證稱：「因我跟在甲○○後面不遠處，於右述時地我
          發現有二名男子騎乘機車，從後尾隨甲○○，不久就聽到槍聲，我就開車
          趕到該路口，發現甲○○不見了，我追到臺中縣大里市○○街與喬城路口
          ，遇見甲○○的嬸嬸告訴我甲○○中槍了，我就開車載甲○○到大里仁愛
          醫院急救，甲○○被子彈擊中右後臀上方貫穿左大腿。」、「大約於九十
          年十二月中旬，甲○○與戊○○有金錢糾紛發生口角，甲○○就拿棍球砸
          戊○○所經營的護膚店，隔天該店透過朋友要協調砸店事情，我就開車載
          甲○○前往臺中市○○路與大墩四街口丹尼兒護膚店協調」、「事後雙方
          並未接觸，但戊○○有放風聲要甲○○小心一點，要對他不利。」等語，
          被害人甲○○係與共同被告戊○○間有債務糾紛，並有發生衝突之紀錄，
          且共同被告戊○○還曾經對被害人甲○○放話警告揚言報復，共同被告賴
          立昌應有持搶傷人之行兇動機存在，而被告乙○○與被害人甲○○間並無
          任何過節，被告乙○○本身並無殺傷被害人甲○○之動機或理由。
    （二）又共同被告戊○○於警詢中供稱：「我‧‧‧便打電話給朋友乙○○說，
          我與甲○○之前有發生過誤會，甲○○放話要找我打架，現在我發現唐舜
          裕人在臺中市○○路與建智街口茶站茶坊，該如何處理，乙○○聽我說完
          便向我說朋友間發生誤會就找他出來說說把誤會解釋清楚就沒事了，於是
          我就請乙○○與我一同前往，我們約在臺中市○○路與建成路口碰面，當
          時我心裡想甲○○他們有很多人在紅茶店內，我害怕被他們打於是我就從
          家中攜帶乙把加拿大製九０手槍、子彈六發，作為防身之用，我到達臺中
          市○○路與建成路口時丙○○就駕駛九Ｊ—七０九一號自小客車載乙○○
          一同前來與我會合，我於是坐上車內再將我與甲○○發生誤會經過重述一
          遍給丙○○與乙○○聽，我們便開九Ｊ—七０九一號自小客車再至茶站茶
          坊看甲○○還在不在，由於他們在茶站內的朋友實在太多，我們不敢進入
          怕大家誤會解釋不清楚而發生更大的誤會，所以我們就將九Ｊ—七０九一
          號自小客車開至建成路與大智路口後，我便下車騎機車並再相約至臺中市
          ○○○街與仁和路（土地公廟旁）聊天，迨至凌晨零時許丙○○有事先行
          駕九Ｊ—七０九一號自小客車離去，我與乙○○繼續在土地公廟聊天，約
          在零時五十分許我要乙○○騎乘重型機車帶我前往大智路吃點心，於行駛
          大智路茶站茶坊前麵攤，巧遇甲○○欲騎乘機車離去，我便叫甲○○停車
          ，而甲○○都不理會我，由於之前我在大里市○○路泡沫紅茶店有喝酒，
          而且一時心中產生不滿，於是就持加拿大製九０手槍朝甲○○所騎機車連
          開三槍，開完槍後我們便駕車往臺中縣大里市○○街方向行駛離去。」、
          「當時我不知我是否有擊傷甲○○，甲○○見我開槍打他，便騎機車快速
          離去，我也是擔心有擊傷甲○○才會駕機車往臺中縣大里市○○街（唐舜
          裕住處）方向行駛以便救治。」、「乙○○與丙○○都是勸我要跟甲○○
          化解誤會的，沒有參加傷害甲○○的。」、「乙○○與丙○○都不知道我
          身上持有攜帶加拿大製九０手槍、子彈。」、「我對甲○○開槍時，張世
          宗有制止我不要開槍並將機車停止駕駛沒立即駕機車追逐甲○○，我經張
          世宗制止後也沒繼續向甲○○開槍。」等語，前開警詢供述亦經共同被告
          戊○○於偵查中確認其真實性，則共同被告戊○○並未告知被告乙○○攜
          帶槍械之情，被告乙○○自無可能事先獲知共同被告戊○○欲行槍擊被害
          人甲○○之計畫，且共同被告戊○○供稱被告乙○○一再規勸共同被告賴
          立昌以平和之方式與被害人甲○○化解誤會，消弭心結，以避免再起紛爭
          ，被告乙○○自無可能有何幫助殺人之故意，況且，依據共同被告戊○○
          之供述，其係基於一時氣憤，藉助酒力狀膽，而臨時起意槍擊被害人唐舜
          裕，因此，被告乙○○更不可能事先知悉共同被告戊○○之槍擊被害人唐
          舜裕之犯罪動機，而予以提供助力。是以，被告乙○○並無幫助共同被告
          戊○○持槍殺人之故意，應堪認定。
    （三）所謂幫助犯，係指出於故意，就他人犯罪行為之實施，於事前或事中提供
          助力，便利其犯罪遂行之行為人。按刑法上幫助之行為，須有幫助他人犯
          罪之意思，如無此種故意，基於其他原因，以助成他人犯罪之結果，尚難
          以幫助論，最高法院二十年上字第一０二二號著有判例。又按刑法第四十
          四條（現行法為第三十條）之幫助犯，非但行為之外形可認為幫助，且必
          須與正犯有犯意之聯絡，若幫助之人，誤信為正當行為，並無違法之認識
          ，則其行為縱予正犯以助力，尚難遽令負幫助之罪責，最高法院二十年上
          字第一八二八號著有判例。被告乙○○對於騎乘機車搭載共同被告戊○○
          尾隨被害人甲○○，而共同被告戊○○乃伺機槍擊被害人甲○○，致使被
          害人甲○○因而受有膀胱破裂、小腸破裂等傷害，經緊急送醫，以致未生
          死亡結果之情，固不否認，並有財團法人仁愛綜合醫院診斷證明書一份、
          現場圖一份、照片一張在卷可稽，且有扣案之制式手槍一支、子彈三顆為
          證，則被告乙○○搭載共同被告戊○○尾隨被害人甲○○之行為，確已對
          於共同被告戊○○槍傷被害人甲○○之犯罪行為，提供積極之助力，然依
          據被害人甲○○之指述內容，被告乙○○並無幫助共同被告戊○○殺人未
          遂之犯罪動機，而依據共同被告戊○○之供述內容，被告乙○○亦不知道
          共同被告戊○○攜帶槍械及伺機槍擊被害人甲○○之意圖，被告乙○○僅
          係單純騎乘機車搭載共同被告戊○○，形式上被告乙○○之搭載行為，雖
          然提供共同被告戊○○槍擊行為之有形、積極助力，然被告乙○○並無幫
          助共同被告戊○○槍擊被害人甲○○之故意，被告乙○○所認知者，僅係
          單純騎乘機車搭載友人之正當行為，既無幫助殺人未遂之違法認識，亦未
          與共同被告戊○○間有何犯意之聯繫，自難以殺人未遂之幫助犯論處。
    （四）至於證人丁○○於本院審理中到庭指稱：「（問：在九十一年一月十四日
          是否有把車牌號碼九Ｊ—七０九一號自小客車借給丙○○載被告乙○○出
          去？）是被告乙○○把我的車子開出去的，他們開出去做何事，我不知道
          ，我和陳文藥、戊○○都不熟。」等語，證人丁○○僅係將其所有之車牌
          號碼九Ｊ—七０九一號自小客車借予被告乙○○使用，證人丁○○之陳述
          內容與被告乙○○涉犯幫助殺人未遂之犯罪事實間，並無任何證據關連性
          ，應非適格之積極證據；而證人丙○○於警詢中證稱：「我與乙○○、賴
          立昌於九十一年一月十四日二十一時許，在臺中縣大里市○○路某泡沫紅
          茶店泡茶聊天，後來於當日二十一時四十分許我與乙○○先行離開，張世
          宗接到戊○○的電話說要到臺中市○○路與建成路口見面，我們就開車於
          二十二時四十分許到達，我聽到戊○○說與甲○○有發生不愉快的糾紛，
          戊○○說甲○○在臺中市○○路與建智街口之茶站茶坊內＜我們就一同開
          車前往，到達該茶坊時見店內有很多人，所以不敢進去，在附近繞了二圈
          ，就將車子開回建成路與大智路口讓戊○○騎機車離開並相約到臺中市○○○街與仁和路口附近土地公廟聊天，我約二十四時許就先行開車離開與
          戊○○、乙○○分手，他們則留在現場，十五日一時二十分許我到該土地
          公廟找乙○○欲將車子還給他，但沒有找到他，後來我打電話找乙○○，
          他叫我將車子開去給他女朋友丁○○，我再打電話找丁○○，丁○○叫我
          將車子開到精誠二十四街與精誠路口，我即將車子開至該處交給丁○○，
          我就攔計程車返回位於大墩路三八一號公司內睡覺。」等語，證人丙○○
          亦僅係駕駛證人丁○○所有車牌號碼九Ｊ—七０九一號自小客車搭載被告
          乙○○與共同被告戊○○前往被害人甲○○所在之茶站茶坊而已，對於被
          告乙○○與共同被告戊○○事後槍擊被害人甲○○之事並未在場目擊或聽
          聞，則證人丙○○之證述內容，亦與被告乙○○涉犯幫助殺人未遂之犯罪
          事實，並無任何證據關連性，亦難以資為證據作為認定事實之依據。
    （五）綜上所述，現有事證僅足以認定被告乙○○有騎乘機車搭載共同被告賴立
          昌及共同被告戊○○趁機槍擊被害人甲○○之行為，尚不足認定被告張世
          宗有對於共同被告戊○○之殺人未遂行為，提供幫助之故意。此外，復查
          無其他具體事證足以說明被告乙○○有何幫助共同被告戊○○槍擊被害人
          甲○○之故意，自難遽以認定被告乙○○有何幫助殺人未遂之犯行；是以
          ，被告乙○○前開幫助殺人未遂之犯行，應屬不能證明，揆諸首揭規定及
          判例意旨，本院爰為無罪判決之諭知。
據上論斷，應依刑事訴訟法第三百零一條第一項，判決如主文。
中      華      民      國      九十二      年    十    月    三十一    日
                                臺灣臺中地方法院刑事第五庭
                                    審判長法  官  梁堯銘
                                          法  官  劉麗瑛
                                          法  官  巫淑芳
右正本證明與原本無異。
如不服本判決，應於送達後十日內向本院提出上訴狀 （須附繕本） ，上訴於台灣高
法院台中分院。
                                          書記官
中      華      民      國      九十二      年    十    月    三十一    日


司法院資訊處製作；財團法人民間司法改革基金會備份。
